【裁判字號】    89,上更(一),437
【裁判日期】    891221
【裁判案由】    詐欺等
【裁判全文】
臺灣高等法院臺南分院刑事判決      八十九年度上更(一)字第四三七號  Ａ
      上  訴  人
      即  被  告  乙  ○  ○
右上訴人因詐欺等案件，不服臺灣臺南地方法院八十七年度訴字第三一號中華民國八
十七年四月二十三日第一審判決（起訴案號：臺灣臺南地方法院檢察署八十六年度偵
字第六二○三號），提起上訴，本院判決後，經最高法院發回更審，本院判決如左：
      主      文
原判決撤銷。
乙○○共同意圖為自己不法之所有，以詐術使人將本人之物交付為常業，處有期徒刑
壹年陸月。
      事      實
一、乙○○與丁○○（又連續犯他案，經法院判處有期徒刑二年確定在案）、「李清
    清」（真實身分不詳）等人，共同基於意圖為自己不法所有之概括犯意聯絡，自
    八十四年七月間起，在臺南市○○路八十四號虛設信用卡特約商店之「綺麗廣告
    設計社」；另與丁○○、戊○○（經原審法院判處有期徒刑一年確定在案）、「
    李清清」等人，共同基於意圖為自己不法所有之概括犯意聯絡，自八十五年十一
    月廿日起，以戊○○名義，向不知情之丙○○頂讓位在臺南市○○街五十四號一
    樓（起訴書誤載為台南縣永康市○○街卅二巷十二號）之「創意服飾店」，後更
    名為「彩瑄精品服飾店」，並向丙○○佯稱「彩瑄精品服飾店」甫成立，在與信
    用卡中心簽妥特約商店前，欲借用「創意服飾店」使用之刷卡機營業，並簽立切
    結書，致丙○○陷於錯誤而同意借與上開刷卡機。渠等於取得上開二行號之刷卡
    機後，即以同前「假消費、真刷卡」之方式，貸放金錢予持有上開行號特約信用
    卡且急需款項之不特定人。其營業方式亦係在中華日報上刊登代辦借款手續之廣
    告，並以電話為聯絡，招攬于業雲、謝文騰、林英雄、王巧俐、楊儒評、魏守禮
    、余清圳、薛銘仁、謝子文、黃麗燕等不特定借款客戶，趁其急迫需用金錢時，
    於其實際上並未購物之情況下，以刷卡金額扣除利息後之餘額，貸放金錢予刷卡
    之急需現款之客戶，並收取月息百分之十五至百分之三十不等之與原本顯不相當
    之重利（即以約定借款本金新台幣每萬元，按月收取一千五百元至三千元之利息
    ，並以本息合計金額刷卡），乙○○與丁○○、戊○○「李清清」等人復於業務
    上偽造上開客戶刷卡消費紀錄後，據客戶簽具虛偽之簽帳單，登載於渠等業務上
    所作成之請款單上，持向聯合信用卡處理中心及發卡銀行請款，使聯合信用卡處
    理中心及發卡銀行陷於錯誤而如數付款，足生損害於上開中心及各發卡銀行，渠
    等並以此為常業，迄八十六年一月間，總計營業金額即高達新台幣（下同）一百
    二十七萬元。嗣經法務部調查局臺南縣調查站於八十六年一月二十四日循線查獲
    上情。
二、案經法務部調查局臺南縣調查站報請台灣台南地方法院檢察署檢察官偵查起訴。
      理      由
一、訊之上訴人即被告乙○○否認有重利、詐欺、偽造文書等犯行，辯稱：伊沒有參
    與上開情事，丁○○找伊合資，以為要賣高級衣服，伊不曉得業務內容，後來他
    說要用刷卡變相工作，伊就沒有投資了云云。
二、經查：
  (1)前開事實，業據信用卡中心職員甲○○於調查站調查時及「創意服飾店」負責人
    丙○○於調查站、偵查中、原審、本院更審調查時指述甚詳，並有丙○○與乙○○、丁○○、「李清清」之對談錄音帶二捲、譯文二份在卷可佐。又被告等以前
    開方式借款予不特定之人，牟取重利亦據證人嚴慶祥、魏守禮、于業雲等於調查
    站調查時證述綦詳。
  (2)被告乙○○曾偕同丁○○以被告戊○○名義向丙○○頂讓上開服飾店，並以戊○○名義簽具切結書與丙○○等情，亦據丙○○於調查站、偵查中、原審及本院更
    審調查時指述甚詳。參以證人即上開店址房東林福祥於原審證稱：伊房屋原租給
    丙○○，後丙○○又盤給別人，換租時被告乙○○、丁○○、吳育展等人均有在
    場等語，足證被告乙○○確有與丁○○以被告戊○○名義向丙○○頂讓上開服飾
    店之事實。另據證人吳育展（綽號錦和）於原審證稱：伊之前即認識乙○○，曾
    至乙○○所經營上開服飾店找乙○○時，見過戊○○，但未介紹乙○○與戊○○
    認識及盤店之事等語，及同案被告丁○○於本院更審調查時供稱：「（問：你是
    否有向丙○○頂讓創意服飾店？）有，我、乙○○還有吳育展共三人，戊○○是
    否有參與，因時間久了不記得」、「（問：你是否有借用創意服飾店刷卡機營業
    ？）有」、「（問：你與乙○○合夥時，他做那部分工作？）每樣工作都有參與
    」、「：：我們同案人都有被關，而且也都被關出來，只有乙○○還沒有被關」
    等語，益證被告乙○○於原審辯稱：係伊個人向丙○○盤讓上開服飾店後不久，
    經友人吳育展介紹將店盤與戊○○，並未向丙○○借用其服飾店之刷卡機，亦不
    認識丁○○云云，屬虛妄之詞，無可採信。
  (3)復據證人即信用卡中心職員甲○○於調查筆錄中證稱：信用卡中心因發現創意服
    飾店自八十五年十二月至八十六年一月間之請款金額激增至一百二十七萬元，遂
    派員按其登在中華日報之電話聯絡借款，對方在電話中約至臺南市○○路八十四
    號之綺麗廣告設計社見面，見面後果為其辦理刷卡借款之事等語；參以被告乙○○在原審亦自承：伊曾在綺麗廣告設計社泡茶認識吳育展等語，足見綺麗廣告設
    計社與上開服飾店乃經營相同業務無誤。況據證人魏守禮於調查站證稱：彩瑄服
    飾店之負責人乃綽號「文仔」之人（並指認被告乙○○無訛）；及證人嚴慶祥亦
    於原審證稱：伊曾在上開服飾店內看見被告乙○○等語，足證被告乙○○確有利
    用上開服飾店，經營上述「真刷卡、假消費」貸放重利業務之事實。
  (4)同案被告戊○○既以其名義受讓上開服飾店，並出具切結書，且在該服飾店出入
    ，已如前述，被告等復無法提供「李明泉」之真實身分以供查證是否果有此人假
    其名義行事，則同案被告戊○○在原審辯稱：伊自八十三年臥病在家後，即未再
    出門，見過乙○○，但未向他盤店，亦未借用上開刷卡機，應係李明泉借用其名
    義所為云云，無非虛飾之詞，亦不足採。綜上，被告等人貸放收款上揭重利之事
    實，應堪認定，
  (5)核計被告等收取月息百分之十五至三十之高利（年息百分之一百八十至百分之三
    百六十），已遠逾法定最高利率週年利率百分之二十以上，為與原本顯不相當之
    重利。證人嚴慶祥、魏守禮、于業雲因一時急迫，致不得已向被告等借款而允以
    重利為酬等情，亦據於調查站陳述綦詳，另觀之被告等收取之利息甚重，足認均
    為趁其他借款人出於急迫，始為借貸。另被告等自八十五年十二月間起經營上述
    業務，向聯合信用卡中心及發卡銀行詐騙消費款，迄八十六年一月間被查獲時止
    ，營利一百二十七萬元，業據證人甲○○於調查站陳明在卷，按渠等於短期內獲
    利之豐。又據同案被告丁○○於本院更審調查時供稱其等為前揭行為，簽帳單是
    借款人買貨要簽的單據，請款單是我們跟銀行之間的關係等情，參諸前述各情，
    足見被告等人是於業務上偽造上開客戶刷卡消費紀錄後，據客戶簽具虛偽之簽帳
    單，登載於渠等業務上所作成之請款單上，持向聯合信用卡處理中心及發卡銀行
    請款，使聯合信用卡處理中心及發卡銀行陷於錯誤而如數付款，足生損害於上開
    中心及各發卡銀行，渠等並以此為賴以營生之職業，應足認定。本件事證明確，
    被告乙○○之犯行洵堪認定。至被告聲請傳訊「創意服飾店」刷卡借款之人查明
    係向何人借款？並調取請款單查明製作請款單之日期及製作人之筆跡，請再傳訊
    證人甲○○查明其至「綺麗廣告設計社」時係接洽何人辦理刷卡借款事宜及被告
    有無在場等事項，因本件事證已明確，無再為傳訊、調取請款單之必要；又被告
    等人以假消費真刷卡方式，向發卡銀行及聯合信用卡處理中心請領款項，共詐得
    一百二十七萬元得手，其詐欺取財之行為已既遂，至於事後借款持卡人有無向發
    卡銀行繳款，核與被告等人詐欺取財既遂罪之成立不生影響，附為敘明。
三、核被告乙○○所為，係犯刑法第二百十六條、第二百十五條之行使業務上登載不
    實文書罪、同法第三百四十條之常業詐欺罪及同法第三百四十五條之常業重利罪
    。其業務上登載不實文書之低度行為，應為行使之高度行為所吸收，不另論罪。
    被告乙○○與丁○○、「李清清」就「綺麗廣告設計社」部分之犯行；被告乙○○與丁○○、戊○○、「李清清」等人就「彩瑄精品服飾店」部分之犯行，有犯
    意聯絡及行為分擔，為共同正犯。被告乙○○先後多次行使業務上登載不實文書
    之犯行，時間緊接，犯罪構成要件相同，顯係基於概括之犯意反覆為之，均應依
    連續犯之規定論以一罪。又被告乙○○所犯上開三罪間，有方法結果之牽連關係
    ，為牽連犯，應從一重之常業詐欺罪處斷。
四、原審予被告乙○○論科，固非無見，惟原判決理由欄論罪項就「綺麗廣告設計社
    」部分之犯行，未論丁○○、「李清清」為共同正犯，竟論戊○○為共同正犯；
    就「彩瑄精品服飾店」部分之犯行，未論丁○○、「李清清」為共同正犯，均有
    未洽。被告上訴意旨仍執陳詞否認其有前揭犯行而指摘原判決對其有罪部分判決
    不當，雖無理由，惟判決既有可議，無可維持，應由本院將原判決關於被告乙○○部分撤銷改判。爰審酌被告乙○○年輕力強不知謀取正職，趁人急迫圖得重利
    惡性非輕，又不法得利甚鉅，對金融交易秩序亦有重大危害，且犯罪後飾詞狡辯
    毫無悔意等一切情狀，量處如主文第二項所示之刑，以資懲儆。
據上論結，應依刑事訴訟法第三百六十九條第一項前段、第三百六十四條、第二百九
十九條第一項前段，刑法第二十八條、第五十六條、第二百十六條、第二百十五條、
第三百四十條、第三百四十五條、第五十五條，罰金罰鍰提高標準條例第一條前段，
判決如主文。
本案經檢察官李傳來到庭執行職務。
中    華    民    國      八十九      年      十二      月    二十一    日
              臺灣高等法院臺南分院刑事第三庭
                                      審判長法官  黃    聰    明
                                            法官  楊    省    三
                                            法官  黃    三    哲
右正本證明與原本無異。
如不服本判決，應於判決送達後十日內向本院提出上訴狀，其未敘述理由者並應於提
出上訴狀後十日內向本院補提理由書（應附繕本)。
                                      法院書記官  陳    淑    貞
中    華    民    國      八十九      年      十二      月    二十二    日
附錄本案論罪科刑適用之法條：
刑法第二百十六條：
行使第二百十條至第二百十五條之文書者，依偽造、變造文書或登載不實事項或使登
載不實事項之規定處斷。
刑法第二百十五條：
從事業務之人，明知為不實之事項，而登載於其業務上作成之文書，足以生損害於公
眾或他人者，處三年以下有期徒刑、拘役或五百元以下罰金。
刑法第三百四十四條：
乘他人急迫、輕率或無經驗貸以金錢或其他物品，而取得與原本顯不相當之重利者，
處一年以下有期徒刑、拘役或科或併科一千元以下罰金。
刑法第三百四十五條：
以犯前條之罪為常業者，處五年以下有期徒刑，得併科三千元以下罰金。
刑法第三百三十九條第一項：
意圖為自己或第三人不法之所有，以詐術使人將本人或第三人之物交付者，處五年以
下有期徒刑、拘役或併科一千元以下罰金。
刑法第三百四十條：
以犯前條之罪為常業者，處一年以上七年以下有期徒刑，得併科五千元以下罰金。


司法院資訊處製作；財團法人民間司法改革基金會備份。
